臺灣高等法院民事判決
111年度上字第416號
上  訴  人  社團法人台灣環境測試驗證協會


法定代理人  林正忠  
被 上訴 人  張慶明  
訴訟代理人  方道樞律師
上列當事人間請求確認理事關係不存在事件，上訴人對於中華民
國110年12月17日臺灣臺北地方法院110年度訴字第419號第一審
判決提起上訴，本院於111年8月9日言詞辯論終結，判決如下：
    主      文
上訴駁回。
第二審訴訟費用由上訴人負擔。
    事實及理由
壹、程序事項
    依上訴人章程（下稱系爭章程）第17條約定：「理事長對內
    綜理督導會務，對外代表本會，並擔任會員大會、理事會主
    席。理事長因事不能執行職務時，應指定常務理事一人代理
    之，未指定或不能指定時，由常務理事互推一人代理之。……
    」（見原審卷第115頁），被上訴人主張其為上訴人第四屆
    理事長，因其訴請確認兩造間理事及理事長關係不存在訴訟
    ，已符合「因事不能執行職務」，應由常務理事林正忠、吳
    信賢互推一人代理理事長。又常務理事吳信賢以存證信函向
    上訴人為終止理事委任及退會之意思表示，經上訴人收受（
    見本院卷第296頁），並有存證信函、副本收件人清單、會
    員退會申請書、限時掛號函件執據附卷可參（見本院卷第28
    1至287頁），本件自應列常務理事林正忠為上訴人法定代理
    人。上訴人以被上訴人對其起訴，因無法定代理人應訴，且
    未經法院選任特別代理人，起訴自不合程式云云，容有誤會
    。
貳、實體事項
一、被上訴人主張：伊原為上訴人之理事長，任期自民國106年1
    月18日至108年6月29日為止。任期屆滿後，於109年9月17日
    辭任理事及理事長職務，並於同年月22日以八德郵局第187
    號存證信函（下稱系爭存證信函）向上訴人為辭任理事及理
    事長職務之意思表示，並提出會員退會申請書，惟上訴人迄
    未辦理理事長變更登記，亦不歸還私章，致伊持續負擔上訴
    人之相關法律責任，而受有不利益等情。爰依上訴人之章程
    （下稱系爭章程）第12條約定及民法第549條規定，求為判
    命確認兩造間之會員、理事及理事長關係自109年9月17日起
    不存在之判決。
二、上訴人則以：被上訴人為伊之理事長，其辭職須依系爭章程
    第21條第2款約定，以申請書敘明辭職之理由，並經理事會
    決議通過，始生解任效力。被上訴人未經理事會決議解任，
    且其於108年6月29日理事長任期屆滿後，迄未召開會員大會
    改選理監事，故被上訴人仍為伊之會員、理事及理事長等語
    ，資為抗辯。
三、原審為被上訴人一部勝、敗之判決，即判命確認兩造間會員
    、理事及理事長關係自109年9月23日起不存在，另駁回被上
    訴人其餘之訴（被上訴人對於敗訴部分，未據聲明不服，已
    告確定，下不贅述）。上訴人對原判決不利部分，聲明不服
    ，提起上訴，並上訴聲明：㈠原判決不利上訴人部分廢棄。㈡
    上開廢棄部分，被上訴人在第一審之訴駁回。被上訴人答辯
    聲明：上訴駁回。
四、被上訴人主張其已於109年9月22日以系爭存證函敘明辭任上
    訴人理事長、理事之理由，並提出會員退會申請書通知上訴
    人，故其已非上訴人之會員、理事及理事長，依系爭章程第
    12條約定、民法第549條規定，請求確認兩造間之會員、理
    事及理事長關係不存在，為上訴人所否認，並以前詞置辯。
    經查：
　㈠按確認法律關係之訴，非原告有即受確認判決之法律上利益
    者，不得提起之，民事訴訟法第247條第1項前段定有明文。
    所謂即受確認判決之法律上利益，係指因法律關係之存否不
    明確，致原告在私法上地位受有侵害之危險，而此危險得以
    對被告之確認判決除去者而言（最高法院52年台上字第1922
    號判例參照）。被上訴人主張其已向上訴人申請退會及辭任
    ，已非上訴人之會員、理事及理事長，為上訴人所否認。兩
    造間就被上訴人是否存在會員、理事及理事長之關係有所爭
    執，將使該關係及其所衍生之相關法律責任陷於不安之狀態
    ，致被上訴人在私法上地位受有侵害之危險，且此項危險得
    以本件確認判決予以除去，依上開說明，被上訴人提起確認
    之訴，自有確認利益。
　㈡依系爭章程第12條約定：「會員得以書面敘明理由向本會聲
    明退會」；第21條第1款、第2款約定：「理事、監事有下列
    情事之一者，應即解任：一、喪失會員（會員代表）資格者
    。二、因故辭職經理事會或監事會決議通過者」。是喪失會
    員資格，即為理事當然解任之事由，無須經由理監事決議通
    過。查被上訴人為上訴人之第四屆理事長，任期至108年6月
    29日屆滿後，上訴人迄未召開會員大會改選第五屆理監事等
    情，有內政部111年6月16日台內團字第1110294604號函（下
    稱內政部第604號函）附卷可參（見本院卷第163頁），且為
    兩造所不爭執（見原審卷第240頁）。被上訴人主張其於109
    年9月22日以系爭存證信函向上訴人辭任理事長及理事職務
    ，並檢具退會申請書申請退會，上訴人於同年月23日收受等
    節，業據提出系爭存證信函、會員退會申請書及收件回執為
    憑（見原審卷第47至51頁、第247至249頁），被上訴人既依
    系爭章程第12條約定申請退會，自已構成系爭章程第21條第
    1款之理事解任事由，自無須再經理監事會決議通過辭任理
    事。又依系爭章程第17條前段約定：「理事會置常務理事三
    人，由理事互選之，並由理事就常務理事中選舉一人為理事
    長。」（見原審卷第115頁），理事先互選常務理事，再從
    中選舉理事長，顯見理事長必須具備理事資格，若事後發生
    理事解任事由，依同理自喪失理事長身分。是被上訴人既已
    申請退會而喪失會員資格，除構成理事解任事由外，同時亦
    喪失理事長身分。
　㈢上訴人另辯稱：伊地址是在新竹市○○區○○路000巷0號，被上
    訴人送達臺北市○○區○○○路0段000號12樓，不生合法送達效
    力云云。惟按人民團體會址設於主管機關所在地區。但報經
    主管機關核准者，得設於其他地區，並得設分支機構；人民
    團體章程應載明名稱、宗旨、組織區域、會址等，人民團體
    法第6條、第12條分別定有明文。查上訴人於96年9月28日成
    立時，會址設在臺北市○○區○○○路0段000號12樓，並於同年1
    1月1日經原法院96年法登社字第000110號登記在案，有法人
    登記資料、全國性及區及人民團體立案證書在卷可稽（見本
    院卷第109、165頁），雖上訴人聯絡地址曾變更為新竹縣○○
    市○○路000巷0號，但系爭章程第4條約定「會址設於主管機
    關所在地區」，迄今仍未修正，有內政部第604號函檢附上
    訴人歷年修正章程可參（見本院卷第181至193、216至228、
    242至247頁），堪認上訴人之會址仍為上開羅斯福路地點並
    未變更。依上說明，系爭存證信函及退會申請書送達該羅斯
    福路會址，由大樓管理員委員會收受，即為合法送達。至上
    訴人再辯稱：本件應類推適用公司法第195條第2項規定，延
    長被上訴人之理事長任期至改選下任理事長就任時為止，故
    被上訴人仍為上訴人理事長云云。惟系爭章程第21條既已明
    文約定喪失會員資格，即構成解任理事之當然事由，同時亦
    喪失理事長身分，此與董事任期屆滿而不及改選情事有別，
    自無類推公司法第195條第2項之餘地。
五、綜上所述，被上訴人依系爭章程第12條約定，請求確認兩造
    間會員、理事及理事長關係自109年9月23日起不存在，為有
    理由，應予准許。原審所為上訴人敗訴之判決，並無不合。
    上訴意旨指摘原判決此部分不當，求予廢棄改判，為無理由
    ，應予駁回。
六、本件事證已臻明確，兩造其餘之攻擊或防禦方法及所用之證
    據，經本院斟酌後，認為均不足以影響本判決之結果，爰不
    逐一論列，併此敘明。
七、據上論結，本件上訴為無理由，依民事訴訟法第449條第1項
    、第78條，判決如主文。　　　　
中　　華　　民　　國　　111 　年　　8 　　月　　30　　日
                  民事第四庭   
                      審判長法  官  傅中樂
                            法  官  呂淑玲
                            法  官  汪曉君
正本係照原本作成。
如不服本判決，應於收受送達後20日內向本院提出上訴書狀，其
未表明上訴理由者，應於提出上訴後20日內向本院補提理由書狀
（均須按他造當事人之人數附繕本）上訴時應提出委任律師或具
有律師資格之人之委任狀；委任有律師資格者，另應附具律師資
格證書及釋明委任人與受任人有民事訴訟法第466 條之1第1項但
書或第2項所定關係之釋明文書影本。如委任律師提起上訴者，
應一併繳納上訴審裁判費。
中　　華　　民　　國　　111 　年　　8 　　月　　30　　日
　　　　　　　　　　　　　  書記官  戴伯勳